臺灣士林地方法院民事判決　　　　　　　94年度重訴字第72號
原　　　告　乙○○
訴訟代理人　陳恂如律師
被　　　告　甲○○
訴訟代理人　林吉雄律師
複　代理人　鐘耀盛律師
上列當事人間回復原狀事件，本院於民國94年7 月6 日言詞辯論
終結，判決如下：
    主  文
原告之訴及假執行之聲請均駁回。
訴訟費用由原告負擔。
    事實及理由
壹、程序方面：
    按「除別有規定外，確定之終局判決就經裁判之訴訟標的，
    有既判力。」民事訴訟法第400 條固有明文規定。惟此係指
    確定終局判決所裁判之訴訟標的，與更行起訴之法律關係相
    同者而言（最高法院82年度台上字第271 號判決要旨參照）
    。經查，原告前主張兩造間契約無效，被告以詐騙及背信行
    為誘騙原告訂約，收受原告之給付無法律上原因為由，基於
    不當得利、侵權行為之法律關係，訴請被告給付新台幣（以
    下同）6,246,776 元及自民國78年12月23日起至清償止按週
    年利率5%計算之利息，而經臺灣高等法院於92年12月16日以
    92年度重上字第356 號判決駁回原告之訴在案，並經最高法
    院於93年3 月4 日以93年度台上字第396 號裁定駁回上訴確
    定等情（以下簡稱前案），業據本院依職權調取上開卷宗核
    閱無訛。而本件原告依解除契約回復原狀之法律關係，訴請
    被告返還6,246,776 元及法定遲延利息，兩者之訴訟標的，
    並非相同，原告依不當得利、侵權行為之法律關係請求被告
    給付，雖受敗訴判決確定，尚非不得本於解除契約回復原狀
    之法律關係提起本件訴訟，被告抗辯原告提起本件訴訟違反
    一事不再理原則，容有誤會，合先敘明。
貳、實體方面：
一、本件原告起訴主張：
  (一)兩造原為朋友關係，被告因經營房地產致富，原告欽佩之餘
    ，亦存趨附之心，被告見機可乘，一再慫勇原告共同投資土
    地買賣，原告遂於78年間向被告表示願共同投資土地之意願
    ，並委由被告主導物色投資標的，兩造間共同投資土地契約
    因意思表示合致而成立。契約成立後，被告旋帶領原告至士
    林山區物色有前景之土地，惟並無下文，被告乃向原告稱士
    林區建地最低價在每坪30萬元以上，其名下有一筆坐落於台
    北市○○區○○段4 小段97地號土地，地目旱，面積
    0.137670公頃（以下簡稱系爭土地），成本每坪僅3 萬元，
    具有投資價值，保證日後出售獲利不低於銀行利息，而邀原
    告投資，因原告對於土地有無投資價值毫無判斷能力，且基
    於追隨被告之心態，對其言聽計從，認為係分攤成本共同投
    資，而非買賣，故未討價還價，而依照土地應有部分2分 之
    1 、每坪3 萬元計算，總價為6,246,776 元，原告並簽發交
    付票載發票日期分別為78年11月30日、同年12 月23 日、面
    額分別為5,246,776 元、100 萬元之支票2 紙予被告，完成
    投資手續，並由被告立具承諾書。嗣於80年間，訴外人陳林
    麗修對被告提起偽造文書自訴，蓋被告用以引誘原告投資之
    系爭土地，經訴外人簡有土出售予訴外人陳林麗修在先，又
    重複處分過戶至被告名下，訴外人陳林麗修認定為假買賣而
    提起自訴，並經本院78年度自字第371 號判決被告有罪確定
    ，且被告於上開刑事案件提出與訴外人簡有土簽訂之買賣契
    約，每坪僅5,000 元，被告竟向原告稱成本為每坪3 萬元，
    顯示被告係以假買買取得之土地誘騙原告交付鉅款，而非基
    於投資理念而取得土地。原告基於友誼，仍相信被告終將有
    所交待，僅一再催促被告處分土地，被告卻一昧敷衍，直至
    91 年9月間原告致電被告，被告竟拒絕接聽電話，令其妻謊
    稱其已出門，足見被告背叛朋友，自始即無合作投資土地共
    同賺錢之意思，原告乃於91年10月間向本院提起返還不當得
    利之訴，惟經臺灣高等法院92年度重上字第356 號判決駁回
    原告之訴（以下簡稱前案）。原告見投資合作案延宕十餘年
    ，於93年11月致函被告請求其以良心價買回原告投資權利，
    被告於同年11月8 日收受該函，應自收受該函起即負遲延責
    任，原告復於93年11月4 日催告被告於1 個月內履行給付，
    被告於93年11月10日收受，仍未履行，原告再於93年12 月
    30日限期被告1 個月內履行給付，逾期即行解除契約，被告
    於94年1 月5 日收受，仍未為給付，原告遂於94年2 月5 日
    致函聲明解除本件投資買賣土地契約，該意思表示業於94年
    2 月16日到達被告，契約已告解除，爰依民法第259 條規定
    ，訴請被告回復原狀，返還6,246,776 元及法定遲延利息等
    語。並聲明：(1)被告應返還原告6,246,776 元，及其中
    5,246,776 元自78年11月30日起、另100 萬元自78年12月23
    日起均至清償日止，按週年利率5%計算之利息。(2)原告願供
    擔保，請准宣告假執行。
  (二)對被告抗辯所為之陳述：
  (1)系爭土地四面無出路，不能建、不能耕、不能蒔花種草，甚
    至不能用以堆放垃圾，毫無使用效益，兩造間無成立買賣契
    約之動機，且土地買賣必須簽訂買賣契約，此為一般常識，
    兩造當事人一為律師、一為從事房地產買賣致富之土豪，焉
    有不知簽訂買賣契約之理？兩造間未訂立土地買賣契約，足
    證並無買賣土地移轉土地所有權之意思，被告辯稱雙方不訂
    立買賣契約旨在規避法律禁止無自耕能力之人承受農地，不
    合邏輯。
  (2)又買賣以買受人取得標的物所有權為目的，正常買賣之買受
    人絕對不會容許出賣人將標的物出讓與第三人，而本件被告
    書立之承諾書載明：「惟此筆土地如欲出售他人者，應經雙
    方同意行之」，足證兩造間並非正常之買賣，而係共同投資
    。
  (3)原告曾致信予被告兒子，籲其秉大義協助解決困局，載明：
    「希望2 人共同投資房地產，甲○○欣然承諾」、「因為是
    共同投資，他買進土地付出多少成本地價我分攤半數，所以
    根本無討價餘地」等語，此信雖係單方書寫，惟被告父子並
    未否認，衡情應可置信。嗣後原告陸續寄予被告及其子信函
    暨存證信函近10封，被告均不予置理，顯係默認，被告辯稱
    其識字不多，答覆怕落入原告圈套云云，不合常理。
二、被告則以：
  (一)被告於78年11月30日將系爭土地所有權應有部分2 分之1 ，
    以6,246,776 元售予原告，並書立承諾書，因系爭土地地目
    為旱，屬於農地，原告不具自耕農身分，無法辦理移轉登記
    ，故兩造約定系爭土地仍登記於被告名下，原告並以系爭土
    地應有部分2 分之1
    。
  (二)原告主張兩造間有投資買賣土地契約，惟未據其提出契約佐
    證，且在無契約存在之前提下，一再發函催告被告履行契約
    ，令被告無所適從。原告違背舉證責任，空言解除契約，請
    求回復原狀，其請求權基礎顯已欠缺，不合於民事訴訟法規
    定之起訴保護要件。
  (三)原告身為資深律師，被告恐其來文設有陷阱而不敢回覆，不
    能謂被告已負契約不履行及遲延給付之責任。
  (四)兩造間債權契約為買賣關係，物權契約部分用信託契約，其
    意旨已明示於承諾書上，且承諾書係原告所擬，被告僅負有
    辦理移轉土地之義務，被告不負有出售處理系爭土地之義務
    。
  (五)並聲明：(1)求為判決如主文所示。(2)如受不利判決，願供擔
    保請准宣告免予假執行。
三、兩造不爭執之事實：
  (一)被告於78年11月30日出具之承諾書形式上真正。
  (二)系爭土地現仍登記於被告名下。
  (三)系爭土地實際上兩造各有權利2 分之1 。
  (四)原告已給付被告6,246,776元。
四、得心證之理由：
    基上兩造不爭執之事實，則本件兩造爭執要旨厥為：(一)兩造
    間有無共同投資土地契約？(二)被告是否負有出售、合建或其
    他處理系爭土地之義務？(三)原告得否解除契約並請求回復原
    狀？茲分述如下：
  (一)兩造間有無共同投資土地契約？
    按「當事人主張有利於己之事實者，就其事實有舉證之責任
    。」民事訴訟法第277 條前段定有明文。又請求履行債務之
    訴，除被告自認原告所主張債權發生原因之事實外，應先由
    原告就其主張此項事實，負舉證之責任，必須證明其為真實
    後，被告於其抗辯事實，始應負證明之責任，此為舉證責任
    分擔之原則（最高法院43年台上字第377 號判例要旨參照）
    。本件原告主張兩造間有共同投資土地契約云云，惟為被告
    所否認，則依舉證責任分配原則，自應由原告就此有利於已
    之事實負舉證責任。經查：(1)被告於78年11月30日出具承諾
    書予原告，載明：「立承諾書人甲○○茲本人將所有坐落於
    台北市○○區○○段4 小段97地號旱0.137670公頃土地壹筆
    持分2 分之1 讓渡與台端所有，讓渡價款每坪新台幣萬元
    整，總價款共計新台幣陸佰貳拾肆萬陸仟柒佰柒拾陸元正即
    日付清（台銀南門分行78.11.30. 帳號4415-1AA0000000 新
    台幣5,246,776 元、78.12.23.AA0000000新台幣100 萬元）
    不另立據，本人於收清全部價款同時將上開土地所有權狀正
    本交台端保管。此項土地買賣持分經雙方同意以信託方式仍
    登記在本人名下，日後台端如欲終止信託關係辦理過戶時本
    人隨時無條件提供過戶所需全部證件，惟此筆土地如欲出售
    他人者，應經雙方同意行之，恐口無憑，特立此承諾書交付
    台端存執為據」、「附註：土地所有權狀正本交還本人。
    乙○○買受之持分2 分之1 如因可歸責本人之事由而喪失
    時本人願賠償乙○○新台幣1,000 萬元整。為擔保前項賠
    償義務之履行，本人以買賣土地持分2 分之1 為乙○○設定
    債權額新台幣1,000 萬元之抵押權。一旦賠償原因發生時乙
    ○○得以本承諾書為債權憑證依法行使抵押」等語，此有兩
    造不爭執真正之承諾書影本在卷可稽（第12頁），且證人即
    曾任職於原告律師事務所之丙○○於本院94年7 月6 日言詞
    辯論期日到庭證稱：「原告與被告談好之後，由原告擬稿，
    我是按照擬稿內容打的」等語無訛（第103 頁），堪認上開
    承諾書內容為兩造合意。而觀諸上開承諾書文義，明確記載
    被告將系爭土地應有部分2 分之1 「讓渡」予原告，「買賣
    」標的物合意信託登記於被告名下，如原告「買受」之系爭
    土地應有部分2 分之1 因可歸責於被告之事由喪失，被告應
    賠償1,000 萬元，並以「買賣」標的物為原告設定抵押權以
    擔保上開賠償義務之履行等語，且原告確實已依上開約定給
    付被告價金，並由被告提供土地為原告設定1,000 萬元之抵
    押權，於78年12月5 日辦妥登記等情，此有土地登記謄本附
    於本院91年度重訴字第640 號返還不當得利事件民事卷宗足
    考（參見前揭卷宗第8 頁），則依文義觀之，兩造就系爭土
    地應有部分2 分之1 已明示成立買賣契約，而非共同投資土
    地契約。(2)又原告迭於前案主張兩造間之契約關係為買賣契
    約，而非共同投資土地契約，此觀諸原告於前案主張：「原
    告執業律師，畢生未務農，顯無自耕能力，此項農地買賣違
    背法律禁制規定，自屬無效」、「被告為圖卸責，或諉稱本
    件土地係共同投資，惟按買賣土地固有一定之目的，或為耕
    種，或為營建，或為保值投資，但買賣契約是否合法有效成
    立，取決於過程而非目的，過程如屬屬法，斷不能因目的不
    違反而否定其為違法」（參見前案起訴狀，前揭卷宗第5 頁
    至第6 頁）、「本件約定出售私有農地於無自耕能力之人之
    買賣契約（承諾書），應屬無效」（參見前案準備書狀，前
    揭卷宗第31頁）、「承認書等於是買賣契約」（參見前案91
    年12月10日言詞辯論筆錄，前揭卷宗第36頁）、「其為農地
    買賣（民法第345 條第2 項），無可置疑，誰能說『讓渡』
    不是『買賣』」（參見前案準備書狀3 ，前揭卷宗第60頁）
    、「承諾書的前半段是買賣契約，後半段是買賣以後針對所
    有權移轉的信託」（參見前案92年3 月20日言詞辯論筆錄，
    前揭卷宗第63頁）等語自明，此經本院依職權調閱前案卷宗
    核閱無訛，核與被告於本件辯稱兩造間之契約關係為買賣等
    語相符，原告嗣於本件訴訟改稱兩造間之契約關係為共同投
    資土地契約而非買賣，即非可採。(3)另原告主張其陸續寄發
    信函予被告提及兩造間之共同投資土地契約，未據被告回覆
    否認，可證明其所言為真云云，並提出信函6 封影本為證（
    第17頁至第34頁），惟按，默示之同意，必依表意人之舉動
    ，或其他情事足以間接推知其有同意之意思者，始得認之，
    若單純之沈默，則除有特別之情事足認為同意外，不得認係
    默示之同意（最高法院21年上字第1598號判例、90年度台上
    字第902 號判決要旨參照）。查上開信函均為原告片面製作
    ，且原告復未舉證證明被告有何舉動或其他情事足以間接推
    知其有默示同意原告之主張，則原告僅以被告單純之不作為
    之沈默，而認被告默示同意其信函所述內容，殊無足採。(4)
    至於原告主張系爭土地四面無出路，無投資效用，若非與被
    告共同投資，原告不可能予以買受云云，並聲明本院勘驗現
    場，復提出系爭土地現場照片3 幀為證（第110 頁），被告
    不爭執照片之真正（參見本院94年7 月6 日言詞辯論筆錄，
    第106 頁）。惟查，原告於前案自承曾赴現場勘查，發現該
    地四面無出路等語（參見臺灣高等法院92年度重上字第356
    號民事卷宗第13頁），且系爭承諾書已載明系爭土地地目，
    則原告買受土地時應知悉土地狀況，參以訴外人陳林麗修於
    78年12月間對被告提起偽造文書自訴，原告曾於上開刑事案
    件到庭作證，此有本院78年度自字第371 號刑事判決在卷可
    稽（第13頁至第16頁），其對於訴外人陳林麗修自訴之相關
    事證應已知情，臺灣高等法院92年度重上字第356 號民事判
    決亦認被告出售系爭土地予原告並無詐欺侵權行為之情事，
    茲原告再聲請本院勘驗系爭土地現場，核無調查之必要，附
    此敘明。
  (二)被告是否負有出售、合建或其他處理系爭土地之義務？
    又本件原告於94年4 月27日言詞辯論期日主張：被告依契約
    負有處理土地投資之義務，包括出賣或合建云云（第59頁）
    ，嗣於94年5 月17日具狀更正主張：雙方合致之契約內容為
    買地或賣地，雙方並未談及合建事宜云云（第87頁），惟皆
    為被告所否認，辯稱：其依契約僅有移轉系爭土地應有部分
    2 分之1 予原告之義務等語。經查：(1)依原告草擬而由被告
    簽具之上開承諾書文義觀之（第12頁），僅約定原告日後欲
    辦理過戶時被告應提供過戶所需全部證件，並未載明被告負
    有出售、合建或其他處理系爭土地之義務；至於承諾書後段
    記載：「此筆土地如欲出售他人者，應經雙方同意行之」等
    語，依前後文義觀之，僅係基於系爭土地實際上為兩造共有
    ，不得由登記名義人單獨出售，故為此部分約定，參以證人
    丙○○亦到庭證稱：「（問：承諾書說將來土地要賣別人，
    是要經過雙方同意，為何會這樣寫？）因為原告有投資錢，
    所以要賣要經過原告同意」等語綦詳（第104 頁），不能以
    此認定被告依約負有出售系爭土地予他人之義務。(2)又證人
    丙○○雖到庭證稱：「因為原告手上有一筆錢，想要與被告
    一起投資土地，被告帶原告看很多地，後來被告說手上有一
    筆土地，轉手可以賺很多錢，兩造討論之後就寫承諾書，當
    初寫的時候我也有想要投資，我有問石先生價值5,000 元為
    何要賣3 萬元，這是寫承諾書之後的事，被告跟原告說那是
    成本，因為是共同投資所以按照成本將一半給原告」等語（
    第103 頁），惟證人所言充其量僅能證明原告買受土地之動
    機為投資獲利，不能證明被告負有為原告處分土地獲利之義
    務。此外，原告復未能舉證證明被告負有出售、合建或其他
    處理系爭土地之義務，則其此部分空言主張，委不足採。
  (三)原告得否解除契約並請求回復原狀？
    第查，原告固於93年11月4 日委任律師發函催告被告於文到
    1 個月內履行出賣共同投資土地之義務，復於93年12月30日
    以台北長春路郵局第5191號存證信函再催告於文到1 個月內
    履行出賣土地義務，逾期即解除契約，並於94年2 月5 日以
    台北長春路郵局第371 號存證信函為解除契約之意思表示，
    此有律師函暨掛號郵件收件回執（第28頁至第29頁）、台北
    長春路郵局第5191號存證信函暨掛號郵件收件回執（第31頁
    至第32頁）、台北長春路郵局第371 號存證信函暨掛號郵件
    收件回執（第33頁至第34頁）等影本在卷可稽，惟誠如前述
    ，原告未能舉證證明兩造間有共同投資土地契約或被告依約
    負有出售土地之義務以實其說，則以定期催告被告履行其未
    負有之出售土地義務，並於期限屆至解除不存在之共同投資
    土地契約，訴請被告回復原狀，洵屬無據。
五、從而，原告訴請被告返還6,246,776 元，及其中5,246,776
    元自78年11月30日起、另1,000,000 元自78年12 月23 日起
    均至清償日止，按週年利率5%計算之利息，為無理由，應予
    駁回。於其假執行之聲請因訴之駁回而失所附麗，併駁回之
    。
六、本件判決基礎俱已臻明確，兩造其餘攻防方法及訴訟資料經
    本院審酌後，核與判決不生影響，無逐一論駁之必要，併此
    敘明。
七、據上論結，原告之訴為無理由，依民事訴訟法第78條，判決
    如主文。
中　　華　　民　　國　　94　　年　　7 　　月　　20　　日
                  民事第二庭  法  官  陳玉曆
以上正本證明與原本無異。
如對本判決上訴須於判決送達後20日內向本院提出上訴狀。
中　　華　　民　　國　　94　　年　　7 　　月　　26　　日
                              書記官  蔡雨呈
